【裁判字號】    90,台非,131
【裁判日期】    900425
【裁判案由】    詐欺
【裁判全文】
最高法院刑事判決                                  九十年度台非字第一三一號
    上訴人  最高法院檢察署檢察總長
    被  告  甲○○
右上訴人因被告詐欺案件，對於台灣高等法院台南分院中華民國八十九年十月二十五
日第二審確定判決（八十九年度上易字第一五三一號，起訴案號：台灣台南地方法院
檢察署八十八年度營偵字第一三一四號），認為違法，提起非常上訴，本院判決如左
：
    主  文
上訴駁回。
    理  由
非常上訴理由稱：「按科刑判決所認定之事實，與所採之證據不相適合，即屬證據上
理由矛盾，其判決為當然違背法令。刑事訴訟法上所謂認定犯罪事實之證據，係指足
以證明被告確有犯罪行為之積極證據而言，該項證據必須適合於被告犯罪事實之認定
，始得採為斷罪之資料（鈞院六十九年台上字第四九一三號判例參照）。查原判決認
定被告與其夫洪輝明於民國八十六年間開始向蔡文欽調借款項，初則均為小額且均有
借有還以鬆懈蔡文欽之戒心。迨八十七年間，被告、洪輝明二人竟共同意圖為自己不
法之所有，並基於詐欺之犯意聯絡，向蔡文欽佯稱：被告父母吳海南、吳王桃已移民
至澳洲，但在台南縣新營市仍留有高價位土地及房地將贈與被告夫妻二人，但因辦理
土地過戶時須繳納土地增值稅新台幣（下同）二千萬元，嗣等上開土地過戶後再出售
土地或讓蔡文欽設定抵押權為藉口，向蔡文欽陸續調借大額借款，蔡文欽不疑有詐，
信以為真，再陸續交付現金或匯入被告帳戶方式貸與被告、洪輝明二人共計一千萬元
，被告、洪輝明二人則分別交付第一商業銀行新營分行、萬泰商業銀行台南分行之空
頭支票給蔡文欽收執，資為搪塞。詎蔡文欽屆期提示上開支票均因存款不足而不獲兌
現，被告、洪輝明夫妻又遷居台北市避不見面，置之不理，蔡文欽至此方知受騙之犯
罪事實，係以告訴人蔡文欽之指訴及被告自承多次打電話借錢等情，為其所憑認定之
理由。惟查卷附告訴人蔡文欽提出之匯款資料（見偵查卷第一一三頁至第一二九頁）
，八十六年間共十筆計二千四百四十一萬零四百七十六元，八十七年間共十一筆計二
千四百零三萬九千元，即兩年間告訴人蔡文欽匯入被告中國農民銀行新營分行、洪輝
明第一商業銀行新營分行帳戶，總計四千八百四十四萬九千四百七十六元。再核卷附
告訴人提出被告借款時交付之支票資料（見偵查卷第四六頁至第五二頁），除其中一
張彰化商業銀行北新分行四十五萬元為客票外，其餘十七張（其中一張十五萬元重複
）均為洪輝明名義之第一商業銀行新營分行、萬泰商業銀行台南分行支票，金額合計
二千六百三十四萬三千元（包括四十五萬元客票），此部分即告訴人告訴狀所指被告
夫妻詐借之款項（見偵查卷第二頁）。從上述資料顯示：八十六年間被告向告訴人調
借款項，並非『初則均為小額』；告訴人交付被告款項之方式並無現金，亦非悉數匯
入被告帳戶；告訴人收取之支票，並無被告名義，且非全為空頭支票（依告訴時欠款
推算，被告借款所交付支票應已兌現二千二百多萬元）；其中一千萬元據告訴人稱係
於八十七年六月十日、十一日分別匯入被告中國農民銀行新營分行帳戶各五百萬元（
見偵查卷第一一一頁、第一二九頁），然告訴人提出之上述支票資料，並無每張五百
萬元，或合計五百萬元、一千萬元之連號支票；足見原判決所認定之事實，與所採之
證據不相適合，即有證據上理由矛盾之違法。又告訴人之告訴，係以使被告受刑事訴
追為目的，是其陳述是否與事實相符，仍應調查其他證據以資審認。又犯罪事實之認
定，應憑真實之證據，倘證據是否真實尚欠明顯，自難以擬制推測之方法，為其判斷
之基礎（鈞院五十二年台上字第一三○○號、五十三年台上字第六五六號判例參照）
。查告訴人指訴被告與其夫洪輝明藉口辦理土地過戶須繳納增值稅二千萬元，以空頭
支票向其陸續詐借一千萬元一節，被告及洪輝明均否認以此藉口施詐借款，被告辯稱
：其夫洪輝明因投資股市之需，才陸續向告訴人借貸，嗣因股市失利，無力償還借款
，不能遽指洪輝明或被告詐欺等語，復提出其夫洪輝明投資股票所使用之帳戶影本供
參（見一審卷第五十六頁至第九十四頁）。原審卻未查明告訴人此項施詐指控是否與
事實相符，且忽視其告訴狀稱：被告因欲繳納二千萬元以上之土地增值稅，向告訴人
陸續詐借二千六百餘萬元未還云云（見偵查卷第二頁）；偵查中改稱：被告夫妻要繳
一筆一千多萬元之增值稅，希望再借這筆錢，這部分又借他一千萬元，至於一千六百
萬元是陸續借給他的等語（見偵查卷第七十八頁）；原審則稱：他們騙我要付增值稅
一千多萬元，共騙一千萬元，之前一千六百萬元是我自願幫忙的等語（見原審卷第四
十六頁）。其間所述有關增值稅及詐借之金額，有前後不一之瑕疵，亦與卷附前述匯
款資料、支票資料不符；而兩年間共二十一筆總計四千八百四十四萬九千四百七十六
元之連續借款中，告訴人僅指其中兩筆共一千萬元為施詐所借，已悖常情。原判決在
無其他佐證之情形下，竟於理由二內以『被告夫妻果未向告訴人陳述被告父母仍有產
業在新營市，告訴人如何得知在新營市仍留有被告父母之產業﹖另觀被告夫妻原僅經
營盆栽事業，本屬將本求利之小本生意，果非曾向告訴人明講要繳土地增值稅，何以
需要向告訴人再調借高達一千萬元之款項』之臆測理由，片採告訴人上項瑕疵且與事
實不符之施詐指控；而就被告之辯解，則於理由三中謂『被告未能提出其夫投資股市
失利之帳目及股票買賣交易之情形，以資查核』，認為不可採。因而撤銷一審無罪之
判決，改判論處被告共同詐欺罪刑，是其採證顯然違背證據法則，有逾越自由判斷之
職權行使範圍及與卷內資料不符之違法。況原判決事實欄既記載八十七年間被告夫妻
向告訴人蔡文欽陸續調借大額借款，蔡文欽不疑有詐，信以為真，再陸續交付現金或
匯入被告帳戶方式貸與被告、洪輝明二人共計一千萬元等情，顯然係認定連續犯之行
為，惟主文、理由欄均未以連續犯論擬，亦有判決不適用法則之違法。爰依刑事訴訟
法第四百四十一條、第四百四十三條提起非常上訴，以資糾正」等語。
本院按(一)、非常上訴審，應以原判決確認之事實為基礎，以判斷其適用法律有無違誤
。原確定判決於事實欄內僅認定「……蔡文欽不疑有詐，信以為真，再陸續交付現金
或匯入甲○○帳戶方式貸與甲○○、洪輝明二人共計一千萬元，甲○○、洪輝明二人
則分別交付第一商業銀行新營分行、萬泰商業銀行台南分行之空頭支票給蔡文欽收執
資為搪塞」，並未認定被告甲○○與洪輝明主觀上係基於概括之犯意，陸續向蔡文欽
詐取一千萬元，其於判決理由及主文內未以連續犯論處，所適用法律即難謂有判決不
適用法則之違法。非常上訴意旨執以指摘原判決有不適用法則之違法，難認為有理由
。(二)非常上訴審，應以原確定判決所確認之事實為基礎，倘若非常上訴理由係對卷宗
內同一證據資料之證明力持與原判決相異之評價，指原判決認定事實不當，指摘原判
決有證據上理由矛盾及採證違背證據法則，即係對於事實審法院證據取捨裁量權行使
之當否任意指摘，自與非常上訴係以統一法令適用之本旨有違。原判決於事實欄內認
定「民國八十七年間，甲○○、洪輝明二人竟共同意圖為自己不法之所有，並基於詐
欺之犯意聯絡，向蔡文欽佯稱：甲○○父母吳海南、吳王桃已移民至澳洲，但在台南
縣新營市仍留有高價位土地及房地將贈與甲○○夫妻二人，但因辦理土地過戶時須繳
納土地增值稅二千萬元，俟上開土地過戶後再出售土地或讓蔡文欽設定抵押權為藉口
，向蔡文欽陸續調借大額借款，蔡文欽不疑有詐，信以為真，再陸續交付現金或匯入
甲○○帳戶方式貸與甲○○、洪輝明二人共計一千萬元，甲○○、洪輝明二人則分別
交付第一商業銀行新營分行、萬泰商業銀行台南分行之空頭支票給蔡文欽收執資為搪
塞。詎蔡文欽屆期提示上開支票均因存款不足而不獲兌現，甲○○、洪輝明夫妻又遷
居台北市避不見面，置而不理，蔡文欽至此方知受騙」等情。於判決理由二、三內分
別說明「甲○○、洪輝明二人果未向告訴人陳述吳海南、吳王桃二人仍有產業在新營
市，蔡文欽如何得知在新營市仍留有被告父母親之產業﹖另觀被告甲○○、洪輝明二
人原僅經營盆栽事業，本屬將本求利之小本生意，果非曾向蔡文欽明講要繳土地增值
稅，何以需要向蔡文欽再調借高達一千萬元之款項，之後，甲○○、洪輝明二人則分
別交付第一商業銀行新營分行、萬泰商業銀行台南分行之空頭支票給蔡文欽。詎蔡文
欽屆期提示上開支票均因存款不足而不獲兌現」「雖被告又稱：其夫洪輝明向告訴人
借款之事實，係因其投資股市之需，才陸陸續續向告訴人告貸，而告訴人於借款之初
，即明知洪輝明借款之用途，此節為告訴人所不否認，故洪輝明並未對告訴人施用詐
術，告訴人即無從陷於錯誤，故洪輝明並無詐欺可言，自難以洪輝明嗣後因投資股市
失利，無力償還本案借款，遽指謂洪輝明或被告甲○○涉有詐欺犯行等語。然被告卻
未能提出其夫投資股市失利之詳細帳目及股票買賣交易之情形，以資查核，其所辯尚
非無疑。再查，告訴人係以被告因欲繳納一千多萬元之土地增值稅才再向其借款達一
千萬元未償還，其於偵查中稱：八十七年四、五月間，洪輝明及被告甲○○向我說吳
海南、吳王桃要從澳洲回來，要將新營市○○○路土地，要過戶給被告甲○○，但是
要繳一筆一千多萬元之土地增值稅，希望我再借他這筆錢，……這一部分借他一千萬
元，至於另一千六百萬元是陸續借給他的。於本院（原審）調查時明確指稱：他們騙
我說要付增值稅，騙一千萬元，之前的一千六百萬元是我自願幫忙的等語。且被告及
洪輝明既已陸續向告訴人借款一千六百萬元，果非被告及洪輝明向告訴人詐稱要繳土
地增值稅，何以需要再借高達一千萬元，使告訴人誤以為真，而如數交付之理。」足
見原判決係認定被告甲○○及洪輝明夫妻二人，以被告父母吳海南、吳王桃已移民澳
洲，在台南縣新營市留有高價位土地及房地將贈與被告夫妻二人，但因辦理土地過戶
需繳納土地增值稅二千萬元，待土地過戶後再出售或讓告訴人設定抵押權為由，而向
告訴人詐借一千萬元，非常上訴意旨執以指摘「八十六年間被告向告訴人調借款項，
並非『初則均為小額』；告訴人交付被告款項之方式並無現金，亦非悉數匯入被告帳
戶；告訴人收取之支票，並無被告名義，且非全為空頭支票；其中一千萬元據告訴人
稱係於八十七年六月十日、十一日分別匯入被告在中國農民銀行新營分行帳戶各五百
萬元，然告訴人提出之上述支票資料，並無每張五百萬元，或合計五百萬元、一千萬
元之連號支票，足見原判決所認定之事實，與所採之證據不相適合，即有證據上理由
矛盾之違法」，及「（被告）所述有關增值稅及詐借之金額，有前後不一之瑕疵，亦
與卷附前述匯款資料、支票資料不符；而兩年間共二十一筆總計四千八百四十四萬九
千四百七十六元之連續借款中，告訴人僅指其中兩筆共一千萬元為施詐所借，已悖常
情。……，其採證顯然違背證據法則，有逾越自由判斷之職權行使範圍及與卷內資料
不符之違法」云云。顯係就證據資料之證明力持與原判決相異之評價，指摘原判決認
定事實不當，併有證據上理由矛盾及採證違背證據法則等語，揆之上開說明，亦非有
理由，應予駁回。
據上論結，應依刑事訴訟法第四百四十六條，判決如主文。
中      華      民      國     九十     年      四      月    二十五    日
                              最高法院刑事第十二庭
                                  審判長法官  林  增  福
                                        法官  邵  燕  玲
                                        法官  吳  昆  仁
                                        法官  陳  世  雄
                                        法官  惠  光  霞
      右正本證明與原本無異
                                              書  記  官
中      華      民      國     九十     年      五      月      二      日


司法院資訊處製作；財團法人民間司法改革基金會備份。
